臺灣高等法院高雄分院刑事判決　　九十年度上訴字第一四八九號
　　上　訴　人
　　即　被　告　丁○○○
　　上　訴　人
　　即　被　告　丙○○
　　共　　　同
　　選任辯護人　　黃進祥　律師
右上訴人等因偽造文書案件，不服臺灣高雄地方法院八十八年度訴字第二二七０號、
第二二七一號中華民國九十年七月三十一日第一審判決（起訴案號：臺灣高雄地方法
院檢察署八十七年度偵字第八六九一號、第一六八四五號、八十八年偵續字第二三號
），提起上訴，本院判決如左：
    主  文
原判決撤銷。
丁○○○、丙○○共同行使偽造私文書，足以生損害於他人，各處有期徒刑月，如
易科罰金，均以佰元折算壹日，均緩刑貳年。
    事  實
一、丁○○○與丙○○二人係母女關係，戴岩山（涉犯詐欺等罪嫌部分，業經臺灣高
    雄地方法院察署檢察官以八十八年度偵續字第二三號、八十八年度偵字第一六五
    三一號為不起訴處分確定在案）則係丁○○○之夫、丙○○之父，因戴岩山前向
    甲○○借款尚未清償，而於民國八十五年十一月二十九日將其所有原信託登記在
    許仁煌名下，坐落高雄縣鳥松鄉○○段二四四之三地段及其上門牌號碼高雄縣鳥
    松鄉○○路一二五號之房屋（以下簡稱：系爭房屋及土地）信託登記與甲○○名
    下用以擔保甲○○之債權。八十七年初，戴岩山請丁○○○將系爭房屋及土地委
    託仲介公司銷售，丁○○○與丙○○明知系爭房屋及土地信託登記為甲○○所有
    ，甲○○並未同意出售，竟共同基於意圖為自己不法所有及偽造文書之犯意聯絡
    ，於八十七年一月二十三日，由丙○○開車載丁○○○前往位在高雄市苓雅區○○○路一三一號信義房屋仲介股份有限公司公司苓雅店（以下簡稱：信義房屋）
    ，由丁○○○向該公司經理李國雄、業務員陳丁誌（涉嫌詐欺罪部分，均經臺灣
    高雄地方法院察署檢察官以八十八年度偵續字第二三號為不起訴處分確定在案）
    佯稱上開房屋已經登記名義人甲○○授權同意出售，而與信義房屋訂立信義公司
    買賣仲介專任委託書（以下簡稱：委託書），委託信義房屋銷售系爭房屋及土地
    。嗣於八十七年三月二十二日乙○○攜帶新台幣（下同）五十萬元訂金去信義房
    屋表明欲購買系爭房屋及土地，因李國雄、陳丁誌認所有權人甲○○有同意丁○○○委託出售，而向乙○○為上述表示，使乙○○陷於錯誤，即簽訂買賣訂金收
    據並交付訂金五十萬元，雙方同時約定於八十七年三月二十三日訂立系爭房屋及
    土地買賣契約，惟於八十七年三月二十三日因甲○○未到場無法簽約，丙○○即
    以屋主名義簽署聲明書，言明將簽約日期延期至翌日即八十七年三月二十四日後
    傳真給信義房屋轉交乙○○，迨於八十七年三月二十四日丁○○○與乙○○簽訂
    系爭房屋及土地買賣契約，並取得上開乙○○交付之五十萬元訂金，乙○○質疑
    系爭房屋及土地委託書並未經所有人授權，陳丁誌乃於八十七年三月二十五日傳
    真授權書至高雄縣大寮鄉大發工業區○○街二十九號之裕淳鋼鐵股份有限公司（
    以下簡稱：裕淳鋼鐵公司）要求丁○○○補提授權書，丁○○○在上開授權書上
    偽造甲○○之署押一枚、並持甲○○寄存在裕淳鋼鐵公司之印章盜蓋在授權書上
    ，完成偽造之授權書後傳真回信義公司以行使，足以生損害於甲○○、乙○○。
    嗣因丁○○○無法取得甲○○之印鑑證明，經乙○○聯絡甲○○後，甲○○始知
    悉上情。
二、案經乙○○、甲○○訴由臺灣高雄地方法院檢察署檢察官偵查起訴。
    理  由
一、訊據上訴人即被告丁○○○、丙○○二人，固均坦承於八十七年一月二十三日，
    由被告丙○○開車載送丁○○○前往信義房屋，由丁○○○委託信義房屋公司銷
    售系爭房屋及土地，其後丙○○以屋主名義簽署聲明書言明簽約延期，丁○○○
    在授權書上委託人欄簽寫甲○○之署押，並持甲○○存放在裕淳公司之股東報稅
    用之印章蓋在其上，完成授權書後傳真至信義房屋之事實，惟均矢口否認有何偽
    造文書、詐欺之犯行，均辯稱：系爭房屋及土地雖於八十五年間信託登記予甲○○名下，用以擔保甲○○之借款債權，惟系爭房屋及土地實際上仍為戴岩山所有
    ，係戴岩山要求丁○○○將系爭房屋及地出售，且亦經甲○○口頭同意後，才由
    丙○○載送丁○○○前往信義房屋委託出售系爭房及土地云云。然查：
(一)、系爭房地於八十五年十一月二十九日登記於甲○○名下，係為擔保戴岩山前向甲○○借款之債權，並非出售予甲○○乙節，除經甲○○陳明在卷外（偵八六九一
    號卷第一一六頁背面、第一二五頁背面），並經證人戴岩山在偵查中供陳明確（
    偵八九六一號卷第八七頁、第一三０頁背面），此外，又有土地所有權狀、建築
    物改良物所有權狀各一紙（偵八六九一號卷第三三至三四頁）附卷可憑，顯見上
    開房地之登記名義人確為告訴人甲○○無訛。被告雖稱該房屋及土地實際上係戴
    岩山所有，當時係公司向甲○○借錢，並非私人債務，因此，被告有權予以處分
    ，但如前開房屋及土地非以擔債權為目的而信託登記在甲○○名下，因事關戴岩
    山自己權益，而且戴岩山係被告丁○○○之夫，丙○○之父，彼此之間關係極為
    密切，戴豈山何必為對自己及被告不利之陳述﹖再者，系爭房屋及土地原係登記
    在案外人林仁煌名下，為被告所陳明，如非為擔保甲○○之債權，又何需改登記
    在甲○○名下﹖
(二)、被告丁○○○確有委託信義房屋出售系爭房屋及土地，並在授權書上簽寫甲○○
    之署押，及蓋用告訴人甲○○存放在裕淳鋼鐵公司之印章等情，為其所是認，並
    有買賣仲介專任委託書（偵八九六一號卷第十七頁）、授權書影本（偵八九六一
    號卷第二二頁）各一份在卷可佐；被告丁○○○雖辯稱：係經甲○○同意才委由
    信義房屋出售系爭房屋及土地云云，然甲○○於偵查、原審及本院審理時均始終
    否認有授權被告丁○○○出售該房地之情事，被告復無法提出確經告訴人甲○○
    授權之證據以供本院查證，且參以告訴人甲○○若確有同意被告丁○○○出售該
    房地，衡之情理應於告訴人乙○○電話查證加以說明授權之情事，豈有再以否認
    之理？再者，甲○○並於原審審理時陳明與戴岩山於八十六年十一月間即已交惡
    （一審卷(一)第二一四頁），甲○○並於八十七年二月二十五日向原審法院自訴戴
    岩山有詐欺行為，有自訴狀在卷可參（本院卷第五十頁），後經原審法院以八十
    七年度自字第一一四號判決無罪在案（本院卷第三六頁）；甲○○提起上述自訴
    之時間雖在丁○○○初次委託信義房屋出售系爭房屋及土地之八十七年一月二十
    三日之後，但本院審酌甲○○自訴之事實係八十五年至八十六年間之金錢糾紛，
    其並於八十六年九月間，即發覺受騙，此有前述自訴狀及判決書可以參考，可見
    甲○○所稱於八十六年十一月間與戴岩山交惡，應非虛構，則其當時既因金錢糾
    紛與戴岩山交惡，衡情，是否仍會同意戴岩山出售系爭房屋及土地，即非無疑﹖
    至甲○○在八十六年十一月間與戴岩山交惡後，雖遲至八十七年二月間始向原審
    法院提起自訴，因其間僅相差三月左右，本院參酌受害人於發覺受害情形後，常
    有先行私下談判以尋求和解，以免進入司法程序而耗日耗時，或於進入司法程序
    之前，須與受任律師（甲○○之上述自訴案件委任有律師為代理人）商討案情，
    提供證據資料等情形，因此，尚難認甲○○係事先同意，因與戴岩山進入司法程
    序，才事後不同意；又丙○○於委託信義房屋出售系爭房屋及土地後之同年二月
    二十六日曾傳真一份契約書與甲○○，其內容係記載甲○○同意將系爭房屋及土
    地過戶於丙○○名下，由丙○○向銀行辦理貸款後清償欠甲○○之債務，但終未
    達成協議等情，此有契約書附卷可佐（偵八六九一號卷第一二二頁），亦經告訴
    人甲○○陳稱屬實（偵八六九一號卷第一一六頁背面至一一七頁），足徵丙○○
    明知甲○○對該房屋及土地之處理已有爭執，難謂有經甲○○同意。因此，甲○○所稱沒有同意被告售系爭房至及土地一事，可以相信。
(三)、又共同正犯之成立，祇需具有犯意之聯絡，行為之分擔，既不問犯罪動機起於何
    人，亦不必每一階段犯行均經參與（最高法院三十四年度上字第八六二號判例參
    照）。另共同實施犯罪行為之人，在合同意思範圍以內，各自分擔犯罪行為之一
    部，相互利用他人之行為，以達其犯罪之目的自己共同犯罪之意思，事先同謀，
    而由其中一部分人實施犯罪之行為者，均為共同正犯（司法院大法官會議釋字第
    一０九號參照）。再者共同正犯間，非僅就其自己實施之行為負其責任，並在犯
    意聯絡之範圍內，對於他共同正犯所實施之行為，亦應共同負責（最高去院三十
    四年上字第八六二號判例）。本件被告丙○○雖未在上述授權書上簽名，但參酌
    被告丁○○○供承：八十七年一月二十三日由丙○○開車載其到信義房屋辦理委
    託系爭房屋及土地之出售事宜，因其不會開車，也不懂房屋買賣之文書（一審卷
    (一)二十頁背面）；丙○○亦稱：登記在甲○○名下的房子，其曾開車陪丁○○○
    去仲介公司委託出售一次（一審卷(一)第一九頁背面至一九六頁）；證人李國雄於
    原審調查時證稱：被告丙○○、丁○○○確曾於八十五年及八十六年間委託信義
    房屋出售系爭房屋及土地（一審卷(一)第二三頁反面），此亦為被告丙○○自承在
    卷（一審卷(一)第二三頁），並有信義房屋委託書二份附卷可憑（一審卷(二)第二八
    至三十頁、第四三至四六頁），顯見丙○○對於該次開車載丁○○○前往信義房
    屋委託出售系爭房屋及土地之事，應有所知悉。則丙○○更於八十七年三月二十
    三日在乙○○欲訂立系爭房屋及土地，因甲○○未到場而無法簽訂買賣契約之際
    ，更以屋主名義簽寫內容為延期簽約之聲明書傳真至信義房屋（偵八九六一號卷
    第二十頁），使乙○○誤信其為屋主而同意延期簽約，顯見被告二人就詐欺之犯
    行當有犯意之聯絡，灼然甚明，參照前揭判例意旨，被告丙○○仍應對共犯丁○○○所實施之偽造授權書及詐欺之行為，負其全部責任。
(四)、雖證人謝政道、江為群、蔡登景、謝啟豐等人於原審調查中及謝政道、江為群在
    本院調查中具結證稱系爭房地於八十六年間曾經出售過等語（見一審卷(二)第八十
    九至九十五頁、本院卷第七四至七五頁），惟其等均未親自見聞甲○○有同意被
    告或其家人出售該房地，尚難遽以該房地之前曾經被告或其家表示欲出售即認定
    此次委託已經甲○○同意。再系爭房地登記于甲○○名下，僅係擔保借款債權，
    已如前述，則該房屋及土地實際所有權人仍為戴岩山，則系爭房地之地價稅、房
    屋稅、水電費等費用由實際所有權人戴岩山繳納，所有權狀、鎖匙由被告丁○○○保管，不僅合乎常情，益更突顯該房地之擔保特性，惟尚難推定告訴人甲○○
    同意出售該房地。
(五)、綜核上情，甲○○既未授權被告丁○○○、丙○○出售登記在其名下之系爭房屋
    及土地，而丁○○○擅自以甲○○之名義與信義公司訂立信義房屋買賣仲介專任
    委託書，並在授權書之委託人欄簽寫告訴人甲○○之署押，及蓋印於其上，且被
    告丙○○亦以屋主名義簽寫延期簽約之聲明書，而被告二人復無法提出經甲○○
    授權同意之證明，足見被告丁○○○確有以甲○○之名義向信義房屋佯稱欲出售
    該房地，並訂立委託書，致使乙○○陷於錯誤而交付訂金，由丙○○偽稱屋主要
    求乙○○延期簽約，再由被告丁○○○偽造甲○○之署押、盜用甲○○之印章並
    蓋印於授權書上之行為，致使乙○○陷於錯誤，並誤以為確係甲○○欲出售該房
    地，自足損害並無意出售該房地之告訴人甲○○及承買人乙○○，灼然甚明，是
    被告二人前開所辯顯係事後諉卸之詞，不足採信。本件事證明確，被告丁○○○
    、丙○○犯行可以認定。至甲○○在原審審理中雖曾表示「打算房子要賣掉」（
    一審卷(一)第一０六頁背面），但依其所述並不足表示係有授權被告之意思存在，
    且賣房子並無必須委由他人處理之情事，自難以甲○○上述陳述，認定其有授權
    被告出售系爭房屋及土地；另外，本件系爭房屋在八十五年及八十六年間雖曾委
    託信義房屋出售，雖有信義房屋委託書二份附卷可憑（一審卷(二)第二八至三十頁
    、第四三至四六頁），但甲○○已否認有同意委由被告出售（一審卷(一)二二頁背
    面），且前述委託書亦無甲○○之簽名或附有甲○○同意委託出售之授權書，亦
    難認已經甲○○同意；被告又認本件係乙○○與甲○○設局陷害，並以乙○○未
    前往看房子即交付定金為其依據，但乙○○與甲○○均否認彼此認識，並陳明其
    前曾去看系爭房屋及土地的隔壁房子（一審卷(一)一０五頁），參酌證人即信義房
    屋職員陳丁誌在本院所述：「問：他（乙○○）是否有看過房子？答：我沒有帶
    他看過房子，但我有問過他是否要看房子，他說另外一家仲介公司的人有帶他去
    看過。但我不知道是哪一間。其實被告等在這次委託前，就曾經委託過我們公司
    其他的分店，因為都沒有成交，所以後來他又去找過別的仲介公司。所以我不知
    道是哪一間仲介帶買主去看過的」（本院卷第一一七至一一八頁），及被告所提
    出委託書（一審卷(二)第二二至三十頁、第三四頁、第三五四四六頁），可見系爭
    房屋及土地連同相鄰之育英路一二一號、一二三號房屋，確實曾在八十五年至八
    十六年委託信義房屋或他人出售，認為乙○○所稱曾前看過房屋一事應屬事實；
    再者，本院依被告之聲請查詢第0000000000號行動電話於九十年九月
    二十九日至十一月五日之雙向通聯紀錄，以明瞭該段期間乙○○有無與甲○○聯
    絡，被告對於該通聯紀錄（本院卷第二三三至二四五頁）亦無意見，因此，被告
    所稱本件是甲○○與乙○○共同設計陷害，並非事實。又本件事證明已明，被告
    聲請傳訊證人林仁煌以了解系爭房屋及土地為何會登記在林仁煌名下﹖為何又登
    記在甲○○名下﹖及告訴人乙○○以了解其購屋經過，即無必要，併此敘明。
二、核被告丁○○○、丙○○所為，係犯刑法第二百十六條、第二百十條之行使偽造
    私文書、第三百三十九條第一項之詐欺取財罪。被告二人就上開之犯行，均有犯
    意之聯絡及行為之分擔，均為共同正犯。另被告丁○○○於簽帳單上偽造署押、
    盜用印文之行為，均為偽造私文書之部分行為，應為偽造私文書之犯行所吸收；
    又偽造私文書後，復持以行使，其偽造之低度行為為行使之高度行為所吸收，均
    不另論罪。被告二人行使偽造私文書之目的，在於詐取房屋價金，所犯上開行使
    偽造私文書及詐欺取財二罪間，有方法與結果之牽連犯關係，應從一重之行使偽
    造私文書罪處斷。公訴人雖未就被告詐欺取財之犯行起訴，然該部分事實與公訴
    人起訴之犯罪事實既具有牽連犯之裁判上一罪關係，為起訴效力所及，基於審判
    不可分原則，本院自得併予審理，附此敘明。
三、原審予以論罪科刑，固非無見，惟原判決關於沒收部分，於理由中先則表示「偽
    造之授權書，雖經被告丁○○○傳真給信義房屋，而原本並未扣案，且據被告丁○○○供承未能尋獲，顯然業已滅失，為免將來執行之困難，故不另為沒收之諭
    知」；其後又稱：「至該授權書上偽造之『甲○○』署押一枚，雖未扣案，然無
    證據證明業已滅失，爰併依刑法第二百十九條宣告沒收」；顯然理由前後歧異（
    授權書如已滅失，則其上甲○○之署押亦應隨之滅失，如何能單獨存在﹖），被
    告上訴意旨否認犯罪，雖無理由，惟原判決既有可議之處，應予以撤銷改判。爰
    審酌被告二人係因甲○○催款甚急，而短於思慮，且事後已與乙○○達成和解，
    賠償乙○○之損害，有和解書一紙在卷可按，態度良好等一切情狀，各量處有期
    徒刑三月，以資懲儆，併依修正後之刑法第四十一條第一項前段宣告易科罰金之
    折算標準（按刑法第四十一條業已於九十年一月十日修正公布，並於同年月十二
    日生效，其第一項前段規定為「犯最重本刑為五年以下有期徒刑以下之刑之罪，
    而受六個月以下有期徒刑或拘役之宣告，因身體、教育、職業、家庭之關係或其
    他正當事由，執行顯有困難者，得以一元以上三元以下折算一日，易科罰金。」
    本件被告二人犯罪時間雖在上開條文修正生效前，然依刑法第二條第一項前段規
    定，行為後法律有變更者，應適用裁判時之法律，故依刑法第二條第一項前段之
    規定，就被告二人所宣告之刑併以諭知易科罰金之折算標準）。又念被告二人前
    未曾受有期徒刑以上刑之宣告，有卷附臺灣高等法院被告全國前案紀錄表可按，
    審酌被告二人因告訴人甲○○催款甚急，短於失慮，致罹刑章，惟已返還乙○○
    五十萬元訂金，並賠償損害五十萬元，業據乙○○陳明在卷，並有支票二紙在卷
    可稽，及系爭房屋及土地仍在甲○○名下，未對甲○○造成實質損害，且被告二
    人經此起訴審判程序，當知所警惕，信無再犯之虞，再三斟酌認所宣告之刑以暫
    不執行為適當，併各諭知緩刑二年，以啟自新。又偽造之授權書，雖經丁○○○
    傳真給信義房屋，而原本並未扣案，且據丁○○○供承未能尋獲，顯然業已滅失
    ，為免將來執行之困難，故不另為沒收之諭知；至該授權書上偽造之「甲○○」
    署押一枚，亦隨授權書而滅失，故不為沒收之宣告；另授權書上甲○○之印文一
    枚，係被告丁○○○盜用甲○○真正印章所蓋之印文，並非偽造印章之印文，不
    在刑法第二百十九條所定必須沒收之列，自無予以宣告沒收之必要，附此敘明。
據上論結，應依刑事訴訟法第三百六十九條第一項前段、第三百六十四條、第二百九
十九條第一項前段，刑法第二百十六條、第二百十條、第三百三十九條第一項、第五
十五條、刑法第二條第一項前段、修正後第四十一條第一項、第七十四條第一款，罰
金罰鍰提高標準條例第一條前段、第二條，判決如主文。
本案經檢察官王登榮到庭執行職務。
中    華    民    國     九十一     年       一       月     八   日
                              臺灣高等法院高雄分院刑事第一庭
                                  審判長法官  王光照
                                        法官  黃壽燕
                                        法官  黃仁松
右正本證明與原本無異。
如不服本判決，應於判決送達後十日內向本院提出上訴狀，其未述理由者並應於提
出上訴狀後十日內向本院補提理由書（應附繕本)。
                                      書記官  呂明燕
中    華    民    國     九十一     年       一       月     十   日
附錄：本判決論罪科刑法條：
中華民國刑法第二百一十六條
行使第二百十條至第二百十五條之文書者，依偽造、變造文書或登載不實事項或使登
載不實事項之規定處斷。
中華民國刑法第二百一十條
偽造、變造私文書，足以生損害於公眾或他人者，處五年以下有期徒刑。
中華民國刑法第三百三十九條
意圖為自己或第三人不法之所有，以詐術使人將本人或第三人之物交付者，處五年以
下有期徒刑、拘役或科或併科一千元以下罰金。
                                                                        Ｄ
